【裁判字號】    97,訴,521
【裁判日期】    980421
【裁判案由】    違章建築
【裁判全文】
臺中高等行政法院判決
                                       97年度訴字第521號
                              .
原      告  甲○○
輔  佐  人  乙○○
被      告  臺中市政府
代  表  人  丙○○
訴訟代理人  丁○○
上列當事人間因違章建築事件，原告不服內政部中華民國97年11
月6日台內訴字第0970168744號訴願決定，提起行政訴訟，本院
判決如下︰
    主  文
訴願決定及原處分均撤銷。
訴訟費用由被告負擔。
    事實及理由
一、事實概要：緣被告以原告未經申請許可，擅自於其所有坐落
    臺中市○○路94之4號建築物頂樓增建3、4、5層高度約9公
    尺，面積約180平方公尺之鋼架烤漆板造、RC造建築物（下
    稱系爭建物），經臺中市北屯區公所於民國（下同）97年5
    月15日查獲，該公所以97年5月15日公所社字第0970010802
    號違章建築查報單向被告查報為違章建築，被告派員勘查認
    屬實質違建，乃以97年5月30日府都管字第09701292921號違
    章建築拆除通知單通知原告，應執行拆除。原告不服，提起
    訴願，遭決定駁回，遂提起本件行政訴訟。
二、本件原告主張：
  (一)依臺中市政府公告之新舊違章建築劃分日期為87年10月1日
    ，系爭建物違建案早於80年5月8日經北屯區公所查報，並經
    被告以拆除通知單通知原告。且系爭建物於80年查報後迄今
    並無再增建，亦經臺中市政府政風處於97年9月間查證屬實
    ，表示該違建案為被告所屬都發處相關人員一時失察，致未
    發現系爭違章建物為被告列管87年10月1日以前之舊違章建
    築，且未造成公共安全等重大影響，被告97年5月30日府都
    管字第09701292921號違章建築拆除通知單為重複處分。且
    原查報日期應為80年5月8日，非處分書所載97年5月15日。
    再者，依行政程序法第96條第1項第2款規定行政處分以書面
    為之者，應記載法令依據，惟原處分並未記載。
  (二)又系爭違章建築係屬80年間為配合被告辦理15M-1-1道路新
    闢拓寬工程用地上之半拆戶，有被告80年9月30日以80府工
    土字第93762號函「該建物係配合本府辦理15M-1-1道路新闢
    拓寬工程用地上之半拆戶屬實」可證。該建物並於同年整建
    ，按臺灣省拆除合法建築物賸餘部分就地整建辦法第2條第1
    項第5款及臺中市興辦公共設施拆餘合法建築物就地整建辦
    法第2條第5款規定「興辦公共設施拆除合法建築物，基地內
    剩餘建築物就地整建應依下列規定辦理：．．．建蔽率、容
    積率：整建範圍得不受空地比規定之限制。」不受建蔽率、
    容積率規定之限制，應得予補辦申請建造執照手續，被告以
    系爭建物位於都市計畫第5種住宅區，其建蔽率55%以下、容
    積率340%，系爭建物概估容積率達400%以上，判定增建之建
    物屬實質違建，不得補辦建造執照手續，顯不可採等情，並
    聲明求為判決撤銷訴願決定及原處分。
三、被告則以：
  (一)本案係依據北屯區公所97年5月15日公所社字第0970010802
    號違章建築查報單查報台中市○○區○○路94之4號建築物
    有未經申請許可擅自增建建築構造物行為。經查上揭建築物
    於63年9月14日第一次保存登記，為2層鋼筋混凝土加強磚造
    建築物，並未申請增建，被告另依違章建築處理辦法第5條
    規定實施現場勘查，發現該址建築物有未經申請許可擅自於
    頂樓增建3、4、5層高度約9公尺，面積約180平方公尺之鋼
    架烤漆板造、RC造等建築構造物，顯已違反建築法第25條「
    建築物非經申請直轄市、縣（市）（局）主管建築機關之審
    查許可並發給執照，不得擅自建造或使用或拆除。」規定。
  (二)又系爭建物係坐落臺中市○○區○○段1970、1969-2等地號
    土地上，為臺中市都市計畫劃定第5種住宅區（建蔽率55%以
    下、容積率340%以下），概估現址建築物其建蔽率達80%以
    上（除騎樓地以外，未留設空地）、容積率400%以上，顯已
    逾越都市計畫規定範圍，判定為不得依現況補辦建築執照，
    應執行拆除之實質違章建築，原告違反建築法第25條規定，
    被告依違章建築處理辨法第5條規定於97年5月30日以府都管
    字第09701292921號函發違章建築拆除通知單，並無不當。
    至原告主張系爭建物係80年間為配合被告辦理15M-l-l道路
    新闢拓寬工程用地上之半拆戶，按臺灣省拆除合法建築賸餘
    部分就地整建辦法第2條規定修復門面得免申請就地整建云
    云，查該建築物合法保存登記為2層，現況為5層建築物，顯
    非原告所稱之門面整修等語，資為抗辯，並聲明求為判決駁
    回原告之訴。
四、本院查：
  (一)按「建築物非經申請直轄市、縣（市）（局）主管機關之審
    查許可並發給執照，不得擅自建造或使用或拆除。」為建築
    法第25條第1項前段所明定。次按「本辦法所稱之違章建築
    ，為建築法適用地區內，依法應申請當地主管建築機關之審
    查許可並發給執照方能建築，而擅自建築之建築物。」、「
    直轄市、縣（市）主管建築機關，應於接到違章建築查報人
    員報告之日起5日內實施勘查，認定必須拆除者，應即拆除
    之。認定尚未構成拆除要件者，通知違建人於收到通知後30
    日內，依建築法第30條之規定補行申請執照。違建人之申請
    執照不合規定或逾期未補辦申領執照手續者，直轄市、縣（
    市）主管建築機關應拆除之。」、「舊違章建築，其妨礙都
    市計畫、公共交通、公共安全、公共衛生、防空疏散、軍事
    設施及對市容觀瞻有重大影響者，得由直轄市、縣（市）政
    府實地勘查、劃分左列地區分別處理：一、必須限期拆遷地
    區。二、配合實施都市計畫拆遷地區。三、其他必須整理地
    區。前項地區經勘定後，應函請內政部備查，並以公告限定
    於一定期限內拆遷或整理。新舊違章建築之劃分日期，依直
    轄市、縣（市）主管建築機關經以命令規定並報內政部備案
    之日期。」分別為違章建築處理辦法第2條、第5條及第11條
    所規定。
  (二)本件被告以原告未經申請許可，擅自於其所有坐落臺中市○
    ○路94之4號建築物頂樓增建3、4、5層高度約9公尺，面積
    約180平方公尺之鋼架烤漆板造、RC造建築物，經臺中市北
    屯區公所於97年5月15日查獲，該公所以97年5月15日公所社
    字第0970010802號違章建築查報單向被告查報為違章建築，
    被告派員勘查認屬實質違建，乃以97年5月30日府都管字第
    09701292921號違章建築拆除通知單通知原告，應執行拆除
    。原告不服，提起訴願，遭決定駁回，雖非無見。
  (三)經查，原告曾於80年5月間在坐落臺中市○○路94之4號建築
    物「後面」增建3層高度約8.8公尺，面積約20平方公尺之鋼
    筋混凝土造之違章建築物，與系爭違建物係在臺中市○○路
    94之4號建築物「頂樓」之上增建3、4、5層高度約9公尺，
    面積約180平方公尺之鋼架烤漆板造、RC造建築物不同，此
    有彙總查詢表1件附卷可稽（見本院卷第92頁）。是被告80
    年間所查報之違章建築，與本件之系爭違章建築，並不相同
    。且原告未經申請許可，在原合法保存登記之2層樓上增建
    為5層建築物，顯非原告所稱興辦公共設施拆餘合法建物之
    門面整修，自屬違章建築。被告以97年5月30日府都管字第
    09701292921號所為認定違章建築之處分，並無重複處分可
    言。次查，被告依違章建築處理辦法第11條第3項規定公告
    87年10月1日為台中市新舊違章建築劃分日期。依該公告事
    項二規定：(一)配合實施都市計畫拆遷地區：針對本府政策現
    行實施之計畫，對於本市「『體2』體育場用地」地區及本
    市已擬定主要計畫尚未擬定細部計畫地區整體開發，配合市
    政計畫予以分區、分期賡續清查、整頓或拆除。(二)其他必須
    整理地區：本市其他涉及公共安全（9大行業）、公共交通
    、公共衛生及對市容觀瞻有重大影響者，本府將依查報案件
    作列管處理（見本院卷第74頁）。原告主張系爭建物係於80
    年間所增建，被告於彙總查詢表上亦記載系爭建物屬舊違建
    。是本件系爭建物既屬87年10月1日前之舊違章建築，應依
    違章建築處理辦法第11條第1項、第2項及被告前開公告事項
    二之(一)(二)款辦理系爭違章建築事宜，尚不得逕依違章建築處
    理辦法第5條執行拆除。查系爭被告違章建築拆除通知單（
    原處分書）記載：「上列違章建築經勘察，實質違建部分依
    法不得補辦建照執照手續，應執行拆除。」（見本院卷第53
    頁），該違章建築拆除通知單既載明「應執行拆除」，即被
    告隨時均得予以拆除之意，與違章建築處理辦法第11條及被
    告之前開公告規定不符，核有違誤，訴願決定疏未詳查，予
    以維持，亦有未合，原告據以指摘並訴請撤銷，為有理由，
    應將訴願決定及原處分均撤銷，由被告查明後另為適法之處
    分，以符法制。至兩造其餘主張和舉證，與本件判決之結果
    無影響，毋庸逐一論述，附此敘明。
五、據上論結，本件原告之訴為有理由，依行政訴訟法第195條
    第1項前段、第98條第1項前段，判決如主文。
中    華    民    國    98    年     4    月    21    日
                臺中高等行政法院第二庭
                          審判長法  官  胡  國  棟
                                法  官  林  金  本
                                法  官  林  秋  華
以上正本證明與原本無異。
如不服本判決，應於判決送達後20日內向本院提出上訴書狀，其
未表明上訴理由者，應於提起上訴後20日內向本院提出上訴理由
書（須依對造人數附具繕本）；如於本判決宣示或公告後送達前
提起上訴者，應於判決送達後20日內補提上訴理由書（須附繕本
）。未表明上訴理由者，逕以裁定駁回。
中    華    民    國    98    年     4    月    27    日
                                書記官  蔡  宗  融


司法院資訊處製作；財團法人民間司法改革基金會備份。
